【裁判字號】    95,訴,1165
【裁判日期】    950731
【裁判案由】    拆屋還地等
【裁判全文】
臺灣高雄地方法院民事判決              95年度訴字第1165號
原      告  財政部國有財產局台灣南區辦事處
法定代理人  甲○○
訴訟代理人  章成冀
被      告  乙○○
當事人間請求拆屋還地等事件，本院於民國95年7 月28日言詞辯
論終結，判決如下：
  主  文
被告應將坐落高雄市○鎮區○○段一四三四號土地上如附圖Ａ部
分所示面積七六點四四平方公尺之建物拆除，並將上開建物占用
之土地返還原告。
被告應給付原告新臺幣貳拾柒萬捌仟捌佰肆拾柒元及自民國九十
五年七月二十二日起至清償日止，按週年利率百分之五計算之利
息。暨自民國九十五年三月一日起至拆除第一項建物及返還第一
項土地之日止，按月給付原告新臺幣仟貳佰肆拾玖元。
原告其餘之訴駁回。
訴訟費用由被告負擔。
本判決第一、二項於原告以新臺幣柒拾萬伍仟元預供擔保後，得
假執行。
原告其餘假執行之聲請駁回。
  事實及理由
一、被告經合法通知，未於言詞辯論期日到場，核無民事訴訟法
    第386 條所列各款情形，爰依原告之聲請，由其一造辯論而
    為判決。
二、原告主張：坐落高雄市○鎮區○○段1434號土地（下稱系爭
    土地）係原告所有，詎被告興建未辦理建物所有權第1 次登
    記之門牌號碼高雄市○鎮區鎮○街102 巷36號、38號建物，
    其中如附圖A 所示建物占用系爭土地面積76.44 平方公尺。
    被告占用系爭土地，無法律上之原因，受有相當於租金之不
    當得利，致原告受有損害，依系爭土地申報地價年息10﹪計
    算，被告自88年2 月1 日起至95年2 月28日止，獲得不當利
    益合計新臺幣（下同）550,836 元，另自95年3 月1 日起仍
    繼續無權占用系爭土地，每月獲得不當利益6,497 元。爰依
    民法第767 條、第179 條規定提起本訴等情。聲明：（一）
    被告應將如附圖A 所示面積76.44 平方公尺之建物拆除，並
    將上開建物占用之土地返還原告。（二）被告應給付原告
    550,83 6元及自起訴狀繕本送達翌日起至清償日止，按週年
    利率5 ﹪計算之利息。暨自95年3 月1 日起至拆除第1 項建
    物及返還第1 項土地之日止，按月給付原告6,497 元。（三
    ）請准供擔保，宣告假執行。
二、被告未於言詞辯論期日到場，亦未提出書狀作何聲明或陳述
    。
三、本院之判斷：
（一）原告主張：系爭土地係原告所有，被告興建如附圖A 所示
      建物占用系爭土地面積76.44 平方公尺，系爭土地之申報
      地價自88年2 月1 日起至89年6 月30日止為每平方公尺10
      ,700 元 ；自89年7 月1 日起迄今為10,200元等事實，業
      據原告提出土地登記謄本、地價第二類謄本、高雄市稅捐
      稽徵處房屋稅籍證明書、切結書各1 份為證，並經本院會
      同地政機關人員現場勘測無訛，有現場勘驗筆錄、現場照
      片、高雄市政府地政處新興地政事務所94年10月6 日高市
      地二字第0940008236號函暨檢附附圖各1 份在卷可稽。另
      被告對於原告主張之事實，受本院經相當時期之合法通知
      ，於言詞辯論期日不到場，亦未提出準備書狀爭執，則原
      告之主張，堪信為真實。
（二）按所有人對於無權占有或侵奪其所有物者，得請求返還之
      ，對於妨害其所有權者，得請求除去之，有妨害其所有權
      之虞者，得請求防止之，民法第767 條定有明文。又按無
      法律上之原因而受利益，致他人受損害者，應返還其利益
      ，為民法第179 條前段定有明文。故請求權人得請求之不
      當得利範圍，應以他方所受之利益為度，非以請求人所受
      損害若干為準。無權占有他人土地、建物者，可能獲得相
      當於租金之利益，為社會通常之觀念（最高法院61年度臺
      上字第1695號判例意旨參照）。本件被告於系爭土地上興
      建如附圖A 所示建物，無權占用系爭土地，則原告依民法
      第767 條之規定，請求被告拆除如附圖A 所示建物，並返
      還所占用系爭土地面積76.44 平方公尺予原告，自屬有據
      。又被告興建如附圖A 所示建物，無權占用系爭土地面積
      76.44 平方公尺，揆諸前開說明，自屬獲得相當於使用土
      地之租金不當利益。
（三）次按基地租金之數額，除以基地申報地價為基礎外，尚須
      斟酌基地之位置，工商業繁榮之程度，承租人利用基地之
      經濟價值及所受利益等項，並與鄰地租金相比較，以為決
      定，並非必達申報總地價年息10﹪最高額（最高法院68年
      臺上字第3071號判例意旨參照）。經查，附圖A 所示建物
      係2 層樓加強磚造，係供居住使用，鄰近前鎮街○○○路
      ，附近交通便利等情，業據本院勘驗屬實，有勘驗筆錄、
      附圖、現場照片、地圖附卷可佐，洵可認定。又系爭土地
      之申報地價自88年2 月1 日起至89年6 月30日止為每平方
      公尺10,700元；自89年7 月1 日起迄今為10,200元，已如
      前述。本院審酌附圖A 所示建物之位置，被告利用土地之
      經濟價值及所受利益等情，認原告就被告興建附圖A 所示
      建物占用系爭土地，請求按土地申報地價年息5 ﹪應屬適
      當。從而，被告自88年2 月1 日起至95年2 月28日止，無
      權占用系爭土地，獲得之不當利益共278,847 元〔計算式
      ：（10,700×76.44 ×5 ﹪÷12×17）＋（10,200×76.4
      4 ×5 ﹪÷12×68）＝57,935＋220,912 ＝278, 847，元
      以下五捨五入〕，暨自95年3 月1 日起繼續無權占用系爭
      土地，每月獲得不當利益3,249 元（計算式：10,200×76
      .44 ×5 ﹪÷12＝3,249 ，元以下四捨五入），均堪認定
      。
四、綜上，原告依民法第767 條、第179 條規定，請求被告應將
    如附圖A 所示建物拆除，並將所占用系爭土地面積76.44 平
    方公尺返還原告，並給付原告278,847 元及自起訴狀繕本送
    達翌日即95年7 月22日起至清償之日止，按週年利率5 ﹪計
    算之利息，暨自95年3 月1 日起至拆除附圖A 所示建物並返
    還上開土地之日止，按月給付3,249 元，自屬有據，應予准
    許。逾此部分之請求，則屬無據，應予駁回。
五、本件原告勝訴部分，原告陳明願供擔保，聲請宣告假執行，
    經核並無不合，爰酌定相當之擔保金額併准許之。至原告敗
    訴部分，其訴既經駁回，其假執行之聲請亦失所依附，應予
    駁回。
六、本件事證已臻明確，原告其餘攻擊防禦方法，經核與本判決
    結果不生影響，爰不一一論敘，併此敘明。
七、據上論結，本件原告之訴為一部有理由，一部無理由，依民
    事訴訟法第79條、第390條第2項，判決如主文。
中    華    民    國    95    年    7     月    31    日
                  民事第二庭  法  官  蘇雅慧
正本係照原本作成。
如不服本判決，應於送達後20日內，向本院提出上訴狀並表明上
訴理由，如於本判決宣示後送達前提起上訴者，應於判決送達後
10日內補提上訴理由書（須附繕本）。
中    華    民    國    95    年    7     月    31    日
                              書記官  王淑娟


司法院資訊處製作；財團法人民間司法改革基金會備份。
